臺灣高等法院高雄分院刑事判決　　　　110年度上訴字第886號
上　訴　人
即　被　告　呂永程


選任辯護人　王志中律師（法律扶助）
上列上訴人因被告違反毒品危害防制條例案件，不服臺灣高雄地
方法院109 年度訴字第841 號中華民國110 年6 月18日第一審判
決（起訴案號：臺灣高雄地方檢察署109 年度偵字第14960 號、
109 年度毒偵字第2483號），提起上訴，本院判決如下：
    主  文
原判決撤銷。
呂永程販賣第二級毒品，處有期徒刑肆年陸月，未扣案犯罪所得
新臺幣陸仟元沒收，於全部或一部不能沒收或不宜執行沒收時，
追徵其價額。又販賣第二級毒品，處有期徒刑肆年陸月，未扣案
犯罪所得新臺幣陸仟伍佰元沒收，於全部或一部不能沒收或不宜
執行沒收時，追徵其價額。應執行有期徒刑伍年。
    事  實
一、呂永程明知經依法公告為毒品危害防制條例第2 條第2 項第
    2 款第二級毒品之甲基安非他命係依法列管之毒品，不得非
    法持有及販賣，竟先後各基於意圖營利而販賣第二級毒品之
    犯意而分別為如下之行為：
  ㈠於民國108 年10月20日上午8 時38分許，以「成哥」為渾名
    ，透過通訊軟體LINE，與渾名為「ㄚ駉陳政璋」之陳政璋聯
    繫販賣毒品事宜並達成合意，旋於同日下午4 時許，依約前
    往坐落高雄市左營區博愛三路50巷旁之微笑公園附近，以新
    臺幣（下同）6,000 元之價格，販賣1 錢重之第二級毒品甲
    基安非他命1 包予陳政璋，並當場以向陳政璋收得5,000 元
    、另允予賒帳1,000 元之方式完成交易。
  ㈡於108 年10月28日上午11時27分許，以「成哥」為渾名，透
    過通訊軟體LINE，與渾名為「ㄚ駉陳政璋」之陳政璋聯繫販
    賣毒品事宜並達成合意，旋於同日下午7 時50分許，在高雄
    市三民區德北街某工地，以6,500 元之價格，販賣1 錢重之
    第二級毒品甲基安非他命1 包予陳政璋，並當場以向陳政璋
    收得3,000 元、另允予賒帳3,500 元之方式完成交易。嗣後
    呂永程於108 年10月30日某時，向陳政璋收得上開剩餘之販
    毒價款合計4,500 元。迄呂永程於109 年7 月19日為警持臺
    灣高雄地方檢察署檢察官核發之拘票執行拘提時，經附帶搜
    索扣得如附表所示之物而循線查悉上情。
二、案經高雄市政府警察局三民第一分局報告臺灣高雄地方檢察
    署檢察官偵查起訴。
    理  由
壹、證據能力部分
    按被告以外之人於審判外之陳述，雖不符刑事訴訟法第159
    條之1 至之4 之規定，然經當事人於審判程序同意作為證據
    ，法院審酌該言詞陳述或書面陳述作成時之情況，認為適當
    者，亦得為證據，刑事訴訟法第159 條之5 第1 項定有明文
    。本判決後開引用具有傳聞證據性質之證據資料，包括以電
    子紀錄截圖形式呈現之對話陳述內容，均已經檢察官、上訴
    人即被告呂永程（下稱被告）及其辯護人於審理期日同意為
    證據使用（本院卷第61頁、第63頁），是其縱無刑事訴訟法
    第159 條之1 至第159 條之4 或其他傳聞法則例外之情形，
    亦經本院審酌該證據作成之情況，既無違法取得情事，復無
    證明力明顯過低等情形，以得供做法院判斷事實之依據為適
    當，認為均有證據能力，得為證據。
貳、實體部分
一、認定事實所憑之證據及理由
  ㈠前揭犯罪事實，業據被告於偵查中經原審法院依檢察官聲請
    而進行羈押審查程序訊問中，及本院行審判程序為最後陳述
    時，自白不諱（聲羈字卷第18頁、本院卷第100 頁）。並經
    證人即購毒者陳政璋於偵查中以證人身分具結後證述綦詳（
    偵卷第109 頁至第112 頁），復有內容呈現2 人於前揭時間
    為相約交易毒品而以通訊軟體LINE進行對話之影象截圖照片
    9 幀（偵卷第41頁至第49頁）、臺灣高雄地方檢察署檢察官
    拘票、高雄市政府警察局三民第一分局搜索扣押筆錄、扣押
    物品目錄表、扣押物品收據、扣押物品清單、扣押物品照片
    （警卷第10頁、偵卷第51頁至第55頁、第139 頁至第143 頁
    ）、本院110 年度保字第4609號扣押物品清單（本院卷第43
    頁）在卷可稽，且有扣案如附表所示之物可佐，被告自白犯
    行堪認與事實相符，足供作為認定犯罪事實之依據。
  ㈡綜上所述，被告意圖營利而兩次販賣甲基安非他命之犯行，
    堪予認定。本件犯罪事證已臻明確，應依法論科。
二、論罪部分
  ㈠新舊法適用之說明
    本件被告為前揭行為後，毒品危害防制條例第4 條第2 項、
    第17條第2 項等規定，已於109 年1 月15日總統華總一義字
    第00000000000 號令修正公布，並自公布後6 個月施行。修
    正前毒品危害防制條例第4 條第2 項規定：「製造、運輸、
    販賣第二級毒品者，處無期徒刑或七年以上有期徒刑，得併
    科新臺幣一千萬元以下罰金。」修正後條文則為：「製造、
    運輸、販賣第二級毒品者，處無期徒刑或十年以上有期徒刑
    ，得併科新臺幣一千五百萬元以下罰金。」；修正前毒品危
    害防制條例第17條第2 項規定：「犯第四條至第八條之罪於
    偵查及審判中均自白者，減輕其刑。」，修正後條文則為：
    「犯第四條至第八條之罪於偵查及歷次審判中均自白者，減
    輕其刑。」經比較修正前、後，毒品危害防制條例第4 條第
    2 項規定，構成要件均未變更，然有期徒刑及罰金之刑度均
    較修正前提高；另毒品危害防制條例第17條第2 項規定，參
    諸修正理由略以：「考量原立法之目的，係在使前述毒品案
    件之刑事訴訟程序儘早確定，當以被告於歷次審判中均自白
    犯罪者，始足當之。」爰修正第2 項，明定於偵查及歷次審
    判中均自白者，始減輕其刑，修正後適用減輕其刑之要件顯
    然更為嚴苛。是比較新舊法之結果，均以修正前之規定對被
    告較為有利，依刑法第2 條第1 項前段規定，應適用行為時
    即修正前毒品危害防制條例第4 條第2 項、第17條第2 項之
    規定。
  ㈡成立罪名
    按甲基安非他命乃毒品危害防制條例第2 條第2 項第2 款（
    法典附表編號第89號）所規定列管之第二級毒品，不得非
    法販賣及持有。核被告呂永程前揭2 次因意圖營利而販賣甲
    基安非他命之行為，均係犯修正前毒品危害防制條例第4 條
    第2 項之販賣第二級毒品罪。被告因販賣而持有毒品，其持
    有毒品之低度行為應為販賣之高度行為所吸收，均不另論罪
    。又刑罰法規所規定各該特定犯罪，除有原已集合多數犯行
    為構成要件行為態樣或其他特別規定者外，行為人主觀上僅
    須具備對於法條規定各該構成要件之「認識」及「意欲」（
    即構成要件之「知」與「欲」），其主觀不法構成要件即已
    該當，至其動機或在個案中誘發多次行為之共同主觀意向聯
    繫（如概括、整體犯意等）為何，要非所問。被告前開2 次
    販賣第二級毒犯行既均具備完整並可獨立區隔之主、客觀不
    法構成要件，應各自成立並論以數罪而分論併罰之。
  ㈢減輕要件適用與否之說明
  ⒈適用修正前毒品危害防制條例第17條第2 項減輕其刑
    被告就前揭2 次販賣第二級毒品犯行，於偵查中經原審法院
    依檢察官聲請而進行羈押審查程序訊問中，及本院行審判程
    序為最後陳述時，均自白犯罪，應各依修正前毒品危害防制
    條例第17條第2 項規定，均減輕其刑。
  ⒉不適用刑法第59條酌減其刑
    被告及其辯護人雖請求依刑法第59條規定，為被告酌減其刑
    。惟按刑法第59條之酌量減輕其刑，必須犯罪另有特殊之原
    因與環境等在客觀上足以引起一般同情，認為即予宣告法定
    最低度刑期猶嫌過重者，始有其適用。至行為人之犯罪動機
    為何，犯罪所得之多寡及其主觀惡性、情節是否與長期、大
    量販賣毒品之毒販有別等，僅屬得於法定刑內審酌量刑之標
    準，不得據為酌量減輕之理由。被告就前開販賣第二級毒品
    犯行之情節，雖與大盤毒梟均屬有異，其各筆犯罪之所得亦
    非巨額，然此諸節，原屬法定刑內審酌量刑之標準，應依既
    有刑法第57條之規定審酌量定，例外從嚴，自無從據為就前
    開法定刑以外增設之例外規定，再予酌減其刑之依據。此外
    ，本件既查無事證可認被告就前開各該犯罪，有何具體特殊
    之原因或環境等，在客觀上足以引起一般同情，並堪認為縱
    處以最低之刑，仍嫌過重等情事，自無適用刑法第59條例外
    規定予以酌減之餘地，併此敘明。
三、上訴論斷
    原審因認被告意圖營利販賣第二級毒品犯行明確而予論罪科
    刑，固非無見，惟被告就2 次販賣第二級毒品犯行，於偵查
    中經原審法院行羈押審查程序訊問中自白犯行後，於原審審
    理中雖均矢口否認犯行，然至本院行審判程序期日既已就其
    意圖營利販賣第二級毒品之犯罪構成要件行為再為自白，應
    各依修正前毒品危害防制條例第17條第2 項規定，均減輕其
    刑。原審未及審酌及此而未適用此規定以為減輕，於法即有
    未合，應由本院將原判決撤銷並自為適當之判決。
四、量刑部分
    爰審酌被告呂永程為64年8 月22日出生、本件犯罪時年44歲
    ，正值壯年、受有高職肄業之教育程度、以擔任清理油煙工
    作為業，收入約略高於基本工資之社會地位及經濟能力，有
    警詢個人資料在卷可參，並據其在本院行審判程序時自陳在
    卷。於本件犯行前除曾因施用毒品案件經裁定送觀察勒戒外
    ，尚無因犯罪經法院判刑確定之紀錄，有臺灣高等法院被告
    前案紀錄表1 份在卷可按。並考量其各次販賣第二級毒品之
    數量及獲利各達6,000 元、6,500 元，以手機通訊軟體相互
    聯絡相約交易而犯罪之手段，販賣毒品戕害健康之對象陳政
    璋為63年出生、以擔任木工為業之中壯年人，有警詢個人資
    料在卷可稽，被告犯行對於國家安全、社會秩序、人民生產
    力及國民健康所生侵害之程度，及其適用偵審中自白而減輕
    規定之情節，係於二審審理程序欲待終結之際，方才為審理
    中自白，及其犯罪後態度等一切情狀，各量處如主文所示之
    刑。另參酌我國刑事立法政策係採取「限制加重原則」，應
    於個案中考量被告各次犯罪手法及罪質之相似性，並權衡行
    為人之責任與整體刑法目的及相關刑事政策等，使其行為不
    法內涵之總體評價與其罪責相當；復審酌因個人生命之有限
    性，刑罰對被告造成之痛苦程度，係隨刑度增加而生加乘效
    果，而非以等比方式增加，是以隨罪數增加遞減刑罰方式，
    當足以評價被告行為不法性，亦合於刑罰經濟且兼顧刑罰衡
    平原則。審酌被告所示2 罪罪名、犯罪手段、販賣對象均相
    同，犯罪時間均集中在108 年10月20至同年月28日之間，時
    間相近，依上開我國刑事政策採取之限制加重原則，定被告
    呂永程應執行刑為有期徒刑5 年，以資儆懲。
五、沒收部分
    被告就本件2 次販賣甲基安非他命之犯罪所得6,000 元、6,
    500 元雖未據扣案，仍應依刑法第38條之1 第1 項前段、第
    3 項規定宣告沒收，並於全部或一部不能沒收或不宜執行沒
    收時，追徵其價額。另扣案如附表所示手機雖經檢察官聲請
    沒收，然其除據被告於原審審理中陳稱並非供本案與陳政璋
    聯繫所用之物（原審卷第162 頁），依既有事證復不能證明
    與被告本案之犯行確有關聯，爰不予宣告沒收，附此敘明。
參、其他說明
    公訴意旨另就被告於109 年7 月17日施用第二級毒品起訴部
    分，經原審一併審理並諭知不受理判決後，因未據當事人上
    訴而已經先行確定，併此敘明。
據上論斷，應依刑事訴訟法第369 條第1 項前段、第364 條、第
299 條第1 項前段，修正前毒品危害防制條例第4 條第2 項、第
17條第2 項，刑法第11條、第51條第5 款、第38條之1 第1 項前
段、第3 項，判決如主文。
本案經檢察官盧葆清提起公訴，檢察官蔡國禎到庭執行職務。
中    華    民    國   110    年    11    月    16    日
              刑事第八庭    審判長法  官  邱明弘
                                  法  官  黃宗揚
                                  法  官  陳松檀
以上正本證明與原本無異。
如不服本判決應於收受本判決後20日內向本院提出上訴書狀，其
未敘述上訴理由者，並得於提起上訴後20日內向本院補提理由書
狀（均須按他造當事人之人數附繕本）「切勿逕送上級法院」。
中    華    民    國   110    年    11    月    16    日
                                  書記官  李佳旻
附錄本案論罪科刑法條全文：
修正前毒品危害防制條例第4 條第2 項
製造、運輸、販賣第二級毒品者，處無期徒刑或7 年以上有期徒
刑，得併科新臺幣1 千萬元以下罰金。
附表：
┌──┬───────┬────────────────┐
│編號│扣案物名稱    │數量╱重量                      │
├──┼───────┼────────────────┤
│ 1  │OPPO手機      │1 支（門號：0000000000；序號：  │
│    │              │000000000000000 ）              │
├──┼───────┼────────────────┤
│ 2  │IPHONE手機    │1 支（門號：0000000000；序號：  │
│    │              │000000000000000 ）              │
└──┴───────┴────────────────┘